【裁判字號】    97,重上,52
【裁判日期】    971014
【裁判案由】    損害賠償
【裁判全文】
臺灣高等法院臺中分院民事判決          97年度重上字第52號
上  訴  人
即被上訴人  甲○○
訴訟代理人  乙○○
上  訴  人
即被上訴人  丙○○
訴訟代理人  蔡振修律師
訴訟代理人  黃清濱律師
複  代理人  劉清彬律師
上列當事人間請求損害賠償事件，上訴人對於中華民國97年3月
28日臺灣彰化地方法院94年度重訴字第78號第一審判決提起上訴
，本院於97年9月30日言詞辯論終結，判決如下：
    主  文
原判決關於駁回上訴人即被上訴人甲○○下開第二項之訴及訴訟
費用之裁判均廢棄。
上訴人即被上訴人丙○○應再給付甲○○新台幣貳佰肆拾參萬參
仟捌佰零壹元，及自民國94年3月15日起至清償日止，按年息5%
計算之利息。
甲○○其餘上訴、及其餘假執行之聲請均駁回。
丙○○之上訴駁回。
第一、二審之訴訟費用，由丙○○負擔百分之九十三，餘由甲○
○負擔。
本件甲○○以新台幣壹佰玖拾陸萬肆仟元為丙○○供擔保後，得
假執行；但丙○○於執行標的物拍定、變賣前，得以新台幣伍佰
捌拾玖萬肆仟肆佰參拾柒元，為甲○○預供擔保後，免為假執行
。
    事實及理由
一、上訴人即被上訴人甲○○（以下簡稱甲○○）起訴主張：
  (一)上訴人即被上訴人丙○○（以下簡稱丙○○）於民國93年3
    月14日14時許，駕駛車號M8－7222號自小客車，沿彰化縣彰
    化市省道台七十四線高架橋下由東往西方向行駛，途經上開
    路段與彰興路交岔路口時，突然發現行駛方向錯誤欲右轉彰
    興路時，本應注意汽車行駛至交岔路口，四車道以上或同向
    二車道道路，欲右轉彎時，應距交岔路口30公尺前換入外側
    車道或右轉車道，且轉彎車應讓直行車先行；而依當時天候
    晴、日間自然光線、柏油路面、乾燥、無缺陷、無障礙物，
    視距良好，又無不能注意之情事，竟疏未注意右方來車，即
    貿然從左側車道右轉，適在同向右側車道，由訴外人連育暐
    所騎乘車號KJ9－602號重型機車，後搭載甲○○，欲直行通
    過上開交岔路口，二車均避煞不及，丙○○駕駛之自小客車
    右前保險桿、及葉子板，與訴外人連育暐所騎之重型機車左
    側發生擦撞，致甲○○左腿被夾在二車中間後被拋出再掉落
    地上，因此受有左腳蹠骨線性骨折、左小腿挫傷及擦傷、頸
    部受傷等傷害，後併發高位頸椎不完全脊髓病變，產生頸髓
    損傷併四肢不完全癱瘓，而受有毀敗一肢以上之機能及於身
    體有難治之傷害之重傷。
  (二)丙○○上開過失致甲○○重傷之行為，甲○○受有以下之損
    害：1.醫藥費新臺幣（下同）229,648元，惟甲○○願僅請
    求3分之2即153,099元；2.勞動能力減損部分：甲○○於案
    發時每年薪資所得（含年終獎金1.5個月）至少有500,175元
    ，於受上開之重傷，四肢癱瘓不能行走，已達全殘等級，喪
    失勞動力程度已達百分之百，得請求自26歲至65歲間計40年
    之勞動力減損之損害共計11,158,784元；3.精神慰撫金10,9
    79,144元。總計上開損害金額為22,291,027元，扣除已請領
    之強制責任險理賠金1,367,752元，丙○○尚須賠償甲○○
    20,923,275元。爰依民法第184條第1項、第193條第1項、及
    第195條第1項規定，訴請丙○○應給付甲○○20,923,275元
    ，及自94年3月15日起至清償日止，按年息5%計算之利息等
    語。
二、丙○○則辯以：本件車禍當日起至事發後8個月中，甲○○
    並未受有頸椎之傷害，其頸椎之傷害恐因其他外來因素所造
    成，而非因本件車禍所造成，則甲○○所受之重傷害與丙○
    ○之侵權行為間應無因果關係，丙○○並無須負此鉅額賠償
    責任，且據甲○○就診病歷記載，其於車禍當日至彰化基督
    教醫院就診時，並無任何頸部不適或神經學異常之現象，其
    後在該院或其他醫院治療亦未發現有頸髓損傷之情形，再者
    ，甲○○在車禍發生後陸續至彰基、秀傳、聖保祿、長庚醫
    院桃園分院就診，均僅診斷出有左膝傷害之病症；於93年10
    月間甲○○跌倒後，93年10月28日始出現右膝膝關節韌帶撕
    裂之傷害，以及於93年11月12日時始出現頸椎之傷害，依據
    經驗法則，甲○○應受較大之外力介入，始造成右膝韌帶撕
    裂之傷害，甲○○頸椎脊髓之損害應可合理推論係右膝韌帶
    撕裂時所造成，依病例前後記載及時間點，皆可證明與本件
    車禍無關，亦即甲○○所受之頸椎脊髓傷害併四肢不完全癱
    瘓，與93年3月14日之本件車禍沒有因果關係。又彰化基督
    教醫院之彰基病歷字第095060029號、第000000000號、第00
    0000000號回函內容有誤，不得以之認定本案之因果關係。
    再者，甲○○主張之數額亦顯有過高情事，且訴外人連育暐
    騎乘機車搭載甲○○，為其之使用人，連育暐自承於限速40
    公里之路段違規以5、60公里之速度超速行駛，又未注意車
    前狀況，甲○○顯與有過失，應與其請求賠償之金額過失相
    抵後予以減免。另甲○○因本件車禍已依法受領之強制險賠
    償金1,367,752元，亦應自其所得請求之金額中扣除等語。
三、原審判決：丙○○應給付甲○○3,460,636元及自94年3月15
    日起至清償日止，按年息5%計算之利息。並駁回甲○○其餘
    之訴。
四、甲○○不服原判決，提起本件上訴。於本院聲明，求為判決
    ：
    (一)上訴部分：
    1.原判決不利於甲○○部分廢棄。
    2.上開廢棄部分，丙○○應再給付甲○○2,834,834元，及
      自94年3月15日起至清償日止，按年息5%計算之利息。
    3.願供擔保請准宣告假執行。
    (二)答辯部分：上訴駁回。
五、丙○○不服原判決，提起本件上訴。於本院聲明，求為判決
    ：
    (一)上訴部分：
    1.原判決不利於丙○○部分廢棄。
    2.上開廢棄部分，甲○○於第一審之訴駁回。
    3.如受不利判決，願供擔保請准宣告免為假執行。
    (二)答辯部分：上訴駁回。
六、本件經本院進行協議簡化爭點結果，確認兩造不爭執之事實
    如下（見本院卷第119頁背面、第120頁）：
  (一)丙○○於93年3月14日14時許駕駛車號M8－7222號自小客車
    ，沿彰化縣彰化市省道台七十四線高架橋下由東往西方向行
    駛，途經上開路段與彰興路交岔路口時，丙○○欲右轉至彰
    興路，適在其右側車道由訴外人連育暐騎乘車號KJ9－602號
    重型機車搭載甲○○直行，亦正要通過上開交岔路口，二車
    均避煞不及，丙○○駕駛之自小客車右前葉子板與連育暐所
    騎之重型機車左側相撞擊，致甲○○左腿被夾於二車中間後
    被拋出再掉落地上，甲○○因此受有左腳蹠骨線性骨折、左
    小腿挫傷及擦傷、疑頸部扭傷等傷害（見彰化基督教醫院93
    年3月18日診斷書，附民卷第17頁）。
  (二)丙○○因本件過失犯行，經臺灣彰化地方法院刑事庭94年度
    交易字第12號、及本院94年度交上易字第796號刑事判決判
    處有期徒刑8月，減為有期徒刑4月，如易科罰金，以銀元
    300元即新台幣900元折算一日確定。丙○○對該刑事判決認
    有違背法令之虞，聲請檢察總長提起非常上訴，嗣經最高法
    院於97 年8月7日以97年度台非字第373號刑事判決，將原判
    決關於訴訟程序違背法令部分撤銷（見本院卷第193至197頁
    ）。
  (三)依彰化縣警察局97年7月3日函示內容，本件事故地點即中彰
    快速道路側車道並未標示速限標或標線。依道路交通安全規
    則第93條第1項第1款前段規定：無速限標誌或標線者，行車
    速度不得超過50公里（見本院卷第86、152頁）。
  (四)依臺灣省彰化縣區車輛行車事故鑑定委員會鑑定意見書之鑑
    定意見：「丙○○駕駛自小客車右轉彎不當，為肇事主因。
    連育暐駕駛重機車未注意車前狀況，為肇事次因。」。依臺
    灣省車輛行車事故覆議鑑定委員會鑑定意見：「丙○○駕駛
    自小客車，行經行車管制號誌路口，右轉時未注意讓右側直
    行車先行，為肇事主因。連育暐駕駛重機車，行經行車管制
    號誌路口，未充分注意車前狀況，為肇事次因。」（見原審
    卷(一)第85至88頁）。
  (五)甲○○已請領強制汽車責任險保險金1,367,752元。
  (六)依彰化基督教醫院93年3月14日急診病歷記載：甲○○受有
    「neck pain」即頸部疼痛等語（見原審卷(二)第167頁）。
  (七)依彰化縣身心障礙者鑑定表上載：甲○○受有頸髓損傷併四
    肢癱瘓，為重度殘障等語；及公教人員保險殘廢証明書記載
    ：甲○○受有頸髓損傷、左膝十字韌帶損傷、及四肢癱瘓，
    為重度殘障等語。並領有重度肢體障礙手冊（見原審卷(二)第
    77、83、80頁）。
  (八)甲○○已支出之醫療費用為新臺幣（下同）229,548元。甲
    ○○自承於本事故受傷之就醫期間摔傷右腿，同意依比例扣
    減醫療費用3分之1，經扣減後為153,032元。丙○○同意甲
    ○○依上開金額請求本件車禍所支出之醫療費用。
  (九)依財政部台灣省中區國稅局92年度綜合所得稅各類所得資料
    清單，甲○○在建國科技大學之所得總額為456,267元（見
    本院卷第95頁）。93年度綜合所得稅核定通知書，甲○○之
    所得總額為363,837元（見原審卷(二)第341頁）。兩造同意甲
    ○○薪資含年終獎金在內，每月為4萬元，作為甲○○如有
    喪失勞動能力時，計算該損失之標準。
  兩造對上開事實不爭執，應受拘束。本院就上開事項，無庸再
  調查証據，自得為判決之基礎。
七、惟兩造對下列事項爭執之，茲將兩造爭執之點，逐一論述如
    下：
  (一)甲○○於本件事故發生後，於93年10月中旬跌倒、93年10月
    27日墜落意外，造成右膝受傷，此傷勢與其目前所受高位頸
    椎不完全頸脊病變，產生頸髓損傷併四肢不完全癱瘓間，有
    無因果關係？甲○○之頸髓損傷併四肢不完全癱瘓與本件事
    故間，是否有相當因果關係？
    甲○○主張：其因本件車禍所受頸椎第五、六節椎間盤突出
    併頸椎脊髓損傷及四肢無力、左側腓神經損傷併垂足、左膝
    前後十字韌帶斷裂，半月板破裂及軟骨損傷等傷害，與丙○
    ○本件過失行為間有因果關係存在，其中導致甲○○四肢不
    完全癱瘓而喪失全部勞動能力之原因，係因頸椎部分傷害所
    致，其右膝蓋十字韌帶撕裂傷害，係車禍時即有，又於93年
    10月間之跌倒意外，該等傷害均不可能引發神經病變及四肢
    癱瘓，倘鈞院認甲○○就本件損害之發生或擴大與有過失者
    ，其就喪失勞動能力部分，亦僅為6分之1責任等語。丙○○
    則辯以：本件車禍至事發後8個月中，甲○○並未受有頸椎
    之傷害，其頸椎之傷害恐因其他外來因素所造成，而非因本
    件車禍所造成，且依甲○○就診病歷記載，其於車禍當日至
    彰化基督教醫院就診時，並無任何頸部不適或神經學異常之
    現象等語。經查：
    1.甲○○於93年3月14日因本件車禍受傷，經送彰化基督教
      醫院急診治療，依彰化基督教醫院93年3月14日急診病歷
      記載：甲○○受有「neck pain」即頸部疼痛等語（見原
      審卷(二)第167頁）；及依該院93年3月18日開立之診斷書記
      載之診斷內容：「甲○○受有左腳蹠骨線性骨折、左小腿
      挫傷及擦傷、疑頸部扭傷等傷害」等語（見附民卷第17頁
      ）。丙○○雖又以：上開版本之病歷並非原版，「neck
      pain」為原病歷所沒有之記載；及上開診斷書與嗣後該院
      之診斷書記載不符云云，惟依彰化基督教醫院95年6月10
      日95彰基病歷字第09506002號函文以：甲○○於該院93年
      年底前之紙本病歷雖遺失，但該院仍有電腦紀錄可供查詢
      ；甲○○於紙本病歷遺失前曾申請影印93年3月14日至18
      日之病歷資料，經家屬攜回該院，由原診治之主治醫師辨
      識後，確認係為其本人之筆跡無誤等語（見原審卷(二)第
      166至175頁），足認彰化基督教醫院93年3月14日急診病
      歷上確有記載：甲○○受有「neck  pain」等語，丙○○
      未提出任何積極事證，空口否認該急診病歷內容之真正，
      洵屬無據。又依彰化基督教醫院95年6月12日95彰基病歷
      字第095060029號函文以：甲○○於車禍急診經過一年多
      後，於94年12月1日再回該院急診追蹤門診開立診斷書，
      當時甲○○已有四肢無力之神經學症狀，因家屬及甲○○
      本身皆陳述此期間並無再度受傷，該院於是將第三個診斷
      由「疑頸部扭傷」改為「頸部傷害」等語（見原審卷(二)第
      221頁）。查彰化基督教醫院93年3月18日診斷書係於本件
      車禍事發後4日時所開立，所記載者為甲○○當時之傷勢
      ，而該院94年12月1日診斷書已距事故發生後一年八月之
      久，甲○○經治療後並回該院追蹤門診結果，因有四肢無
      力之症狀，足以確定係因頸部傷害所致，彰化基督教醫院
      始將疑頸部扭傷改為頸部傷害，業據該院上開函文敘明如
      上，按上開二診斷書時間不同，車禍傷者所受之傷勢於經
      治療後，狀況必有所不同，丙○○爭執前、後病歷記載內
      容不同，並無理由。又按彰化基督教醫院係甲○○車禍受
      傷急診之醫院，該院係就甲○○當時所受之傷勢，知之甚
      稔，則該院於上開急診病歷表、及診斷書內容之記載，自
      堪信為真實。
    2.又依彰化基督教醫院醫師張仲達於原審結證稱：「診斷書
      上疑似頸部扭傷確係我的筆跡，其所書寫部分應沒有更改
      過，甲○○原本看診時，確實有頸部扭傷之現象，也有抱
      怨頸部酸痛，雖然照X光沒有看到骨折現象，但X光正常不
      代表頸部完全沒有問題；一般病人頸部之傷害急性期會先
      觀察兩三天，但也有可能經過半年後才發現有後遺症之現
      象。」等語（見原審卷(五)第3、4頁）；又依彰化基督教醫
      院95年11月2日彰基病歷字第000000000號函文以：「黃君
      93年3月14日至本院急診當天，左膝血腫疼痛，X光無顯示
      骨折，93年3月18日離開本院，經過骨科門診檢查，於93
      年3月30日完成磁振造影，診為左膝十字韌帶斷裂及半月
      板傷害。93年9月20日至本院骨科門診就診，依當時病歷
      評估，其左膝及頸部之傷害應是3、4病情之延續」、及該
      院95年12月25日95彰基病歷字第095120054號函文以：「
      甲○○於93年3月14日到本院急診就診時，理學檢查為頸
      部疼痛，頸部柔軟無僵硬，．．．故診斷為疑頸部扭傷．
      ．．93年9月20日再度到本院門診複診時，告知醫師曾到
      長庚醫院治療，診斷為椎間盤突出，若93年4月12日至93
      年9月20日期間，患者無其他受傷情況發生，即可認為係
      93年3月14日受傷之後遺症。」等語（見原審卷(三)第19、
      61頁）；及據該院醫師謝承僕於原審結證稱：「上開二函
      文並沒有抵觸之處，很多傷害僅能知道結果，無法推斷原
      因，當時回函是依法院要我們判斷是否有車禍造成之可能
      性，惟沒有明確之證據，所以我回答是有可能造成，因為
      沒辦法完全排除。且根據甲○○之前有車禍造成頸椎受傷
      之病史，如果沒有其他外力原因的話，最有可能是因為本
      件車禍所造成」等語（見原審卷(五)第4頁背面）。按證人
      張仲達、謝承僕均為彰化基督教醫院之專業醫師，又為甲
      ○○車禍受傷之診治醫師，依其等上開之證詞，當屬可採
      。則依證人上開證述，益證甲○○於本件車禍確受有頸部
      傷害，且頸部之傷害於事發時未必可以X光檢查得知，又
      有可能於半年後始出現後遺症之現象。甲○○主張其於本
      件車禍發生後，並無其他外力之傷害，右膝蓋十字韌帶撕
      裂傷害，係車禍時即有，而93年10月間之跌倒意外，尚不
      致引發神經病變及四肢癱瘓等情，應可採信。
    3.而丙○○以甲○○於車禍後僅診斷出有左膝傷害之病症，
      甲○○於93年10月間跌倒後，93年10月28日始出現右膝膝
      關節韌帶撕裂之傷害，及於93年11月12日時始出現頸椎之
      傷害，甲○○應係受較大之外力介入，始造成右膝韌帶撕
      裂之傷害，而頸椎脊髓之損害應可合理推論係右膝韌帶撕
      裂時所造成，均與本件車禍無關，亦即甲○○所受之頸椎
      脊髓傷害併四肢不完全癱瘓，與本件車禍沒有因果關係云
      云。惟查：原審法院就甲○○左、右膝膝關節韌帶斷裂之
      傷害、及頸部之病變是否可能於車禍後八個月始發生、及
      上開情況是否為本件車禍所造成一節，分別囑託台北榮民
      總醫院、及台大醫院鑑定。依台北榮民總醫院分別於95年
      8月11日以北總骨字第0950015471號函文以：「黃員左膝
      蓋十字韌帶斷裂部不可能在車禍後一個月發生；左膝蓋十
      字韌帶斷裂及右膝蓋十字韌帶斷裂亦不可能於車禍後八個
      月才發生。依據病患95年4月28日於本院神經修復科門診
      之神經電生理檢查，顯示其損傷為高位頸椎不完全脊髓病
      變，運動層級為C3，並有周邊或馬尾神經之損傷。上述情
      況，應是本件車禍所造成。」等語（見原審卷(二)第179頁
       ）；又於96年12月14日以北總骨字第0960024942號函復
      ：「根據病患甲○○小姐所呈現之病歷記載、所述紀錄等
      資料及醫師專業判斷顯示病患膝十字韌帶斷裂部分，不可
      能於車禍後第八個月在無特殊創傷情況下發生，故應與本
      件車禍有關。復查病患之神經缺損包括上肢無力、手功能
      障礙及下肢癱瘓、大小便失禁，經理學檢查及電生理檢查
      ，確定為頸5/6節椎骨損傷之後造成的脊髓神經功能障礙
      ，運動層級為C３。另依據病患於車禍前並未有上述之症
      狀，故顯而易見其頸椎神經病變，係車禍直接所造成，應
      無疑義。」等語（見原審卷(五)第22頁）；再於96年12月17
      日以北總神字第0960024133號函復：「93年8月25日在長
      庚醫院所作之神經電位檢查，若屬實無誤為無異常，病患
      事後發生脊髓病變的原因，可能有下列考量：1.MRI所示
      之椎間盤突出，在後來繼續進一步突出，壓迫脊隨，造成
      脊髓神經病變；2.93年10月中旬跌倒乙次，93年10月27日
      之墜落意外，造成進一步之椎間盤突出，及頸椎狹窄椎體
      內遭受這些意外之際的撞擊所產生的脊髓病變。故93年8
      月所記載之椎間盤突出或有可能為原告後來發生癱瘓脊髓
      病變之間接原因。」等語（見原審卷(五)第17頁）。丙○○
      以上開前二份函文有鑑定報告之內容未記載鑑定經過及結
      果之瑕疵，不得採為本件判決之基礎，應以該院96年12月
      17日北總神字第0960024133號函復內容、及台大醫院之鑑
      定報告為據。而查台大醫院就甲○○頸椎脊髓傷害併四肢
      不完全癱瘓之傷害，於96年8月15日以校附醫密字第09600
      01101號函文以：「93年3月14日至18日甲○○女士於彰化
      基督教醫院急診治療期間，病程記錄中從未出現過有關頸
      部症狀之描述，唯一有關的僅為96年3月18日當日因頸部
      酸痛致診斷書出現「疑頸部扭傷」之紀錄，合理之推斷應
      是車禍當時甲○○女士頸部症狀亦不甚明顯，但當時曾進
      行頭部電腦斷層檢查（CT）且無明顯異常之發現。較為明
      確與頸椎病變有關之診斷紀錄出現於93年8月21日長庚醫
      院住院期間之神經內科照會，當時甲○○女士有左上肢肌
      力下降、右下肢感覺異常、痙攣性步態異常、視覺模糊等
      等諸多與神經系統有關之症狀，同時進行頸椎核磁共振檢
      查（MRI）於第5、6頸椎間僅有輕微椎間盤突出（即長骨
      刺），脊髓神經並未有明顯自外部壓迫或神經內部之變化
      ，所有神經學檢查並未顯示有異常之發現。就頸椎椎間盤
      突出而言，由於93年3月並無相關症狀之描述，此點排除
      頸椎外傷之可能性，後來核磁共振檢查亦未見到頸椎脫落
      、脊髓萎縮、軟組織傷害等現象，又通常絕大部分頸椎椎
      間盤突出症與外傷無相關性，故無證據顯示甲○○女士之
      病症與93年3月之車禍相關。有關右膝之問題發生於93年
      10月跌倒後，並非於車禍同時發生，故與車禍應無直接關
      聯。」等語（見原審卷(三)第157、158頁）。惟查：原法院
      於囑託上開二醫院鑑定甲○○所受重傷害之因果關係，均
      將本件全部卷證，即彰化基督教醫院大、小X光片共6片、
      影像光碟1片、及病歷表6件一併送供鑑定參考（見原審卷
      (二)第176頁、卷(三)第140頁），二院之送鑑定資料均相同，
      並無軒輊，台北榮民總醫院95年8月11日北總骨字第09500
      15471號函復之上開鑑定意見固較為簡略，惟嗣後該院96
      年12月14日北總骨字第0960024942號、及96年12月17日北
      總神字第0960024133號函復之鑑定報告，均已補述鑑定過
      程，並載明如上，依該院96年12月14日鑑定報告載明，係
      依甲○○之病歷記載、所述紀錄等資料、及醫師專業判斷
      顯示病患膝十字韌帶斷裂部分，不可能於車禍後第八個月
      在無特殊創傷情況下發生；又甲○○之神經缺損等功能障
      礙，確定為頸5/6節椎骨損傷之後造成的脊髓神經功能障
      礙，均係車禍直接造成等情，此核與甲○○於原審提起本
      件附民訴訟時所檢具之93年度長庚醫院、聖保祿醫院、彰
      化基督教醫院、秀傳醫院診斷證明書所示，甲○○於當時
      即受有左膝十字韌帶斷裂之傷勢相符（見交重附民卷第14
      、16至21頁）；又核與甲○○於本件車禍受傷之急診醫院
      彰化基督教醫院95年11月2日彰基病歷字第000000000號、
      及95年12月25日95彰基病歷字第095120054號上開函文內
      容相符，即甲○○於93年3月14日急診當天，已患有左膝
      血腫疼痛，於93年3月30日完成磁振造影，診斷為左膝十
      字韌帶斷裂及半月板傷害；及於急診時理學檢查為頸部疼
      痛，診斷為疑頸部扭傷等情相符，復核與證人即該醫院醫
      師張仲達、及謝承僕上開證述情節相符，則台北榮民總醫
      院96年12月14日北總骨字第0960024942號函復之鑑定結果
      ，自堪採信。至該院96年12月17日北總神字第0960024133
      號函復之鑑定報告雖以：93年8月25日在長庚醫院所作之
      神經電位檢查，病患事後發生脊髓病變的原因，可能係椎
      間盤突出，壓迫脊隨，造成脊髓神經病變；及於93年10月
      中旬跌倒乙次，93年10月27日之墜落意外，造成進一步之
      椎間盤突出，及頸椎狹窄椎體內遭受這些意外之際的撞擊
      所產生的脊髓病變，故93年8月之椎間盤突出或有可能為
      甲○○後來發生癱瘓脊髓病變之間接原因等語。按依彰化
      基督教醫院醫師張仲達、及謝承僕上開證詞，甲○○於車
      禍受傷時確實有頸部扭傷之現象，而頸傷可能於經過半年
      後始會發現殘留之後遺症，則甲○○確因本件車禍造成頸
      椎受傷之病史，而台北榮民總醫院上開鑑定結果，已認定
      頸椎間盤突出後來繼續進一步突出，壓迫脊隨，造成脊髓
      神經病變，93年10月間跌倒意外，又造成進一步之椎間盤
      突出，及頸椎狹窄椎體內遭受這些意外之際的撞擊所產生
      的脊髓病變，93年8月間之椎間盤突出係後來發生癱瘓脊
      髓病變之間接原因而已，該鑑定報告並未否定其前二份鑑
      定報告之意旨，即甲○○頸椎骨損傷造成脊髓神經功能障
      礙，直接原因應來自本件車禍受傷所造成。而台大醫院上
      開鑑定報告以：甲○○於93年3月14日至18日在彰化基督
      教醫院急診治療期間，病程紀錄中從未出現過有關頸部症
      狀之描述一節，已與卷附之上開彰化基督教醫院93年3月
      14日急診紀錄中已載明甲○○有「neck pain」即頸部疼
      痛之傷勢不符；又甲○○於93年6月25日至財團法人長庚
      紀念醫院住院診治時即診斷出：周邊末梢神經病變、頸部
      及背部疼痛等症狀；93年8月10日亦診斷出：頸椎第四至
      六節椎間盤突出之症狀等情（見外放之長庚醫院93.6.25
      ～93.8.13病歷摘要記載、及93年8月10日出院通知單），
      惟台大醫院上開鑑定函文卻以，甲○○係於93年8月21日
      長庚醫院住院期間進行頸椎核磁共振檢查（MRI）於第5、
      6頸椎間僅有輕微椎間盤突出（即長骨刺），脊髓神經並
      未有明顯自外部壓迫或神經內部之變化，所有神經學檢查
      並未顯示有異常之發現等語，即顯與事實不符，則台大醫
      院上開鑑定報告有上開之瑕疵，為本院所不採。
    4.丙○○雖又以：本院94年度交上易字第796號刑事確定判
      決，採用台北榮民總醫院95年8月11日北總骨字第0950015
      471號鑑定報告，認定甲○○因車禍受有右膝韌帶撕裂傷
      、及頸部受傷致併四肢不完全癱瘓，與本件車禍間有因果
      關係，有判決違背法令之處，而不採用台大醫院上開鑑定
      報告，亦有判決不載理由之違背法令，業經其提起非常上
      訴，經最高法院97年度台非字第373號刑事判決，將原判
      決關於訴訟程序違背法令部分撤銷，足見台北榮民總醫院
      95年8月11日北總骨字第0950015471號鑑定報告，無證據
      能力，不得作為判決之基礎等語。查丙○○因本件過失傷
      害犯行，經本院94年度交上易字第796號刑事判決判處有
      期徒刑8月，減為有期徒刑4月，如易科罰金，以銀元300
      元即新台幣900元折算一日確定後。丙○○對該刑事判決
      認有違背法令之虞，聲請檢察總長提起非常上訴，嗣經最
      高法院於97年8月7日以97年度台非字第373號刑事判決，
      將原判決關於訴訟程序違背法令部分撤銷，固有該判書決
      書在卷可稽（見原審卷(三)本178至183頁），惟該判決係以
      台北榮民總醫院95年8月11日北總骨字第0950015471號函
      復之鑑定報告，未載明鑑定之經過，與法定記載要件不符
      ，本院上開刑事判決採用該函之鑑定結果，作為認定係因
      丙○○駕車過失，導致甲○○高位頸椎不完全脊髓病變，
      產生頸髓損傷併四肢不完全癱瘓，為甲○○重傷判斷依據
      之一，其訴訟程序顯屬違背法令，且於判決有影響，爰將
      而將此部分訴訟程序違背法令部分撤銷等語。按本院上開
      刑事確定判決（見原審卷(三)本178至183頁），係僅引用台
      北榮民總醫院95年8月11日北總骨字第0950015471號鑑定
      報告，該內容固僅簡略記載鑑定結果，而未載明鑑定經過
      ，惟該院96年12月14日北總骨字第0960024942號、及96年
      12月17日北總神字第0960024133號函復之鑑定報告，已將
      鑑定過程補充載明如上，且又核與甲○○於本件車禍受傷
      之急診醫院彰化基督教醫院上開函示之內容、及證人張仲
      達、及謝承僕上開證述情節相符，上開鑑定報告應具證據
      能力，且為本院所採，理由已敘述如上，則本院採用台北
      榮民總醫院上開函附之鑑定報告，而不採台大醫院之鑑定
      報告，於法並無不合。
    5.綜上所述，甲○○於本件車禍之初頸部即受有傷害，縱其
      於93年10月間曾跌倒，惟該傷勢與其目前所受高位頸椎不
      完全頸脊病變，產生頸髓損傷併四肢不完全癱瘓間，並無
      直接因果關係，甲○○之重傷應係本件車禍造成頸部受傷
      後陸續產生之病變所致。則丙○○上開過失侵權行為，與
      甲○○所受左腳蹠骨線性骨折、左小腿挫傷及擦傷、頸部
      受傷，後併發高位頸椎不完全脊髓病變，產生頸髓損傷併
      四肢不完全癱瘓等傷害間，具有因果關係，堪予認定。
  (二)甲○○所受頸髓損傷併四肢不完全癱瘓，是否達完全喪失勞
    動能力之程度？
    甲○○主張：依彰化縣身心障礙者鑑定表上所載：甲○○受
    有頸髓損傷併四肢癱瘓，為重度殘障；又公教人員保險殘廢
    証明書亦記載：甲○○受有頸髓損傷、左膝十字韌帶損傷、
    及四肢癱瘓，為重度殘障等語；並領有重度肢體障礙手冊等
    情，甲○○確已達完全喪失勞動能力之程度等語；而丙○○
    則辯以：甲○○尚參加95年度脊髓損傷者運動大會得過吹箭
    項目等冠、季軍；另於96年6月17日參加傑人杯全國肢障桌
    球錦標賽，據報導指出其為國內第1級輪椅女子冠軍，甲○
    ○主張因本件車禍已喪失全部勞動能力之事實不符，甲○○
    之勞動能力已逐漸恢復，應重新評估其喪失勞動能力等語。
    經查：甲○○因本件車禍造成其受有頸髓損傷併四肢不完全
    癱瘓，已達全殘等級，並領有重度肢體障礙手冊；且依勞工
    保險殘障給付標準表所示，甲○○所受傷害亦至少已達到二
    級殘障等級，有其所提之彰化縣身心障礙者鑑定表，及公教
    人員保險殘障證明書在卷可稽（見原審卷(二)第77、83、80頁
    ），為兩造所不爭，已如上述；又依財團法人長庚紀念醫院
    95年3月23日函文所載鑑定結果：「依病歷表記載，甲○○
    係93年6月25日至該院住院治療，當時診斷為1.左膝前後十
    字韌帶損傷術後2.左腳第四、五址骨折3.左膝半月瓣損傷4.
    神經病變併肢體無力。95年2月23日回診時，病患因頸椎第
    五、六節突出併椎脊髓損傷，遺有四肢癱瘓，大小便排解障
    礙、肌肉痙攣、神經痛無法站立、步行等後遺症。由於病患
    後續接受治療已逾一年，依其病情評估，應無法治癒。」等
    語甚詳（見原審卷(二)第358頁）；又經本院當庭勘驗甲○○
    目前身體狀況結果：甲○○坐在輪椅上，無法站立，雙手可
    以揮動，雙腳無法提高，頸部稍微約15度往前傾等情；甲○
    ○當庭並陳稱：「我雙手雖然可以動但是行動角度受限，手
    的肌力不夠，無法伸直會痙攣，往上提也會痙攣，手指頭無
    法握物。吃飯都要輔助的工具，將湯匙、叉子綁在手上（當
    庭操作）。上開殘障運動有分等級，通常我的比賽，只有另
    外一個和我殘障等級相同的人和我比賽。我大小便都是包尿
    布導尿，我目前也有包尿布。上大號要灌甘油球，或是由我
    媽幫我用挖的，或用水灌沖。洗澡我家的浴室有改裝過，我
    媽抱我在馬桶上洗。」等語，而丙○○對本院當庭勘驗甲○
    ○上開身體狀況、及甲○○上開所述，並無任何意見，僅辯
    稱其非常同情甲○○目前狀況，但非其所造成等語（分別見
    本院卷第123頁、及該頁背面）。則依甲○○目前之身體狀
    況，其僅能坐在輪椅上，並無法站立，且其肢體於坐姿時仍
    無法控制直立，而有往下傾狀況，吃飯尚需輔助工具，而上
    廁所、洗澡則需他人扶助等情，足見；上開殘障證明書、及
    鑑定書認定：甲○○因頸椎第五、六節突出併椎脊髓損傷，
    遺有四肢癱瘓，大小便排解障礙、肌肉痙攣、神經痛無法站
    立、步行等後遺症，需使用輪椅代步，日常生活需依賴他人
    照顧，全殘廢，應無法治癒等情，均足堪採信。至甲○○參
    加上開脊髓損傷者運動大會得過上開獎項一節，業據甲○○
    陳明上開比賽分級之相關規定，其係屬頸椎第一級之坐姿運
    動員，桌球部分於第一回合即淘汱，而吹箭係用嘴巴射中靶
    心即可，與四肢機能無關等語甚詳（見原審卷(四)第239至241
    頁），是不能以甲○○曾參加上開脊髓損傷者運動會，即認
    其之病況已有改善。因之；甲○○主張，其所受頸髓損傷併
    四肢不完全癱瘓，已達完全喪失勞動能力之程度，應屬可採
    。丙○○所辯應重新鑑定評估甲○○之勞動能力云云，顯無
    必要。
  (三)訴外人連育暐為甲○○之使用人，連育暐就本件車禍之發生
    是否與有過失？丙○○過失程度為何？
    甲○○主張：連育暐就本件車禍之發生無須負過失責任，縱
    認連育暐有未注意車前狀況及超速行駛，丙○○就本件車禍
    之發生亦應負擔70﹪之過失責任，連育暐之過失責任比例至
    多僅為30﹪等語；丙○○則辯以：本件車禍之發生係因連育
    暐超速所致，其當時係停在路中間，確定沒車才慢慢轉彎，
    其不須負擔過失責任等語。經查：依本件車禍道路交通事故
    現場圖、彰化縣警察局道路交通事故談話紀錄表、及肇事現
    場相片所示（見原審卷(一)第22至29頁、及第60頁）：系爭車
    禍發生之原因，係丙○○於上揭時、地駕駛車號M8－7222號
    自小客車，沿彰化縣彰化市省道台七十四線高架橋下由東往
    西方向行駛，丙○○行駛在快車道上，於行至上開路段與彰
    興路交岔路口時，丙○○欲右轉，因未先行轉換至右（外）
    側車道，於左（內）側車道即逕行右轉，未注意其右後方適
    有連育暐騎乘重型機車後載甲○○，同向直行行駛在外車道
    上，亦行至該交岔路口，丙○○未遵循轉彎車應讓直行車先
    行之規定，即貿然從內車道右轉，二車因避煞不及而相撞及
    ，丙○○駕駛之自小客車右前保險桿、及葉子板，與連育暐
    所騎之重型機車左側發生擦撞。又丙○○自承：其因走錯車
    道，要右轉，原應行於外車道，而其行於內車道，其沒有看
    到後面有來車，所以慢慢右轉，並未採取任何反應措施，其
    自小客車右前葉子板與連育暐所騎之重型機車左側相撞擊等
    語；連育暐則稱：其行至上開地點，一輛車在路口慢開，沒
    有打方向燈，其從外側騎過去，對方突然右轉，因僅相距一
    公尺左右，煞車不及，其當時行車速率約50-60公里/小時等
    語（見原審卷(一)第23頁）；再由兩車相撞後之位置、及車損
    相片所示，丙○○於事故發生後，其自小客車右向斜停在該
    外車道延長線之交岔路口上；機車則停放在往台中大肚方向
    之彰興路上，依兩車上開撞及部位，丙○○所駕駛之自小客
    車正在右轉中，於尚未完成右轉時，即與正要直行通過該交
    岔路口之連育暐相撞及。按汽車行駛時，駕駛人應注意車前
    狀況及兩車併行之間隔，並隨時採取必要之安全措施。又汽
    車行駛至交叉路口，欲右轉彎時，應距交岔路口三十公尺前
    顯示方向燈或手勢，換入外側車道、右轉車道或慢車道，駛
    至路口後再行右轉；於設有劃分島劃分快慢車道之道路，在
    慢車道上行駛之車輛不得左轉，在快車道行駛之車輛不得右
    轉彎；且轉彎車應讓直行車先行。道路交通安全規則第94條
    第3項，及第102條第1項第4款前段、第6款前段、第7款分別
    定有明文。查丙○○為右轉彎車輛，其於行駛至交岔路口，
    欲右轉彎時，本應距交岔路口三十公尺前即應顯示方向燈，
    先換入外側車道，於駛至路口後再行右轉；且於設有劃分島
    劃分快慢車道之道路，在快車道行駛之車輛不得右轉彎；及
    轉彎車應讓直行車先行，丙○○於右轉時，違反上開規定之
    情節較重，為本件車禍之肇事主因。次依彰化縣警察局97年
    7月3日函示內容，本件事故地點即中彰快速道路側車道並未
    標示速限標或標線。依道路交通安全規則第93條第1項第1款
    前段規定：無速限標誌或標線者，行車速度不得超過50公里
    （見本院卷第86、152頁）。連育暐已自承其當時時速為50-
    60公里，顯見；連育暐騎乘機車行經肇事地點，未注意車前
    狀況並有超速之情形，亦違反上開道路交通安全規定，而於
    本件事故之發生，亦與有過失，應為肇事次因。況依臺灣省
    彰化縣區車輛行車事故鑑定委員會鑑定意見書之鑑定意見：
    「丙○○駕駛駕駛自小客車右轉彎不當，為肇事主因。連育
    暐駕駛重機車未注意車前狀況，為肇事次因。」；及臺灣省
    車輛行車事故覆議鑑定委員會鑑定意見：「丙○○駕駛駕駛
    自小客車，行經行車管制號誌路口，右轉時未注意讓右側直
    行車先行，為肇事主因。連育暐駕駛重機車，行經行車管制
    號誌路口，未充分注意車前狀況，為肇事次因。」（見原審
    卷(一)第85至88頁），亦同此見解。益証丙○○就本件事故應
    負較重之過失責任。
八、按因故意或過失，不法侵害他人之權利者，應負損害賠償責
    任；汽車、機車或其他非依軌道行駛之動力車輛，在使用中
    加損害於他人者，駕駛人應賠償因此所生之損害；不法侵害
    他人之身體或健康者，對於被害人因此喪失或減少勞動能力
    或增加生活上之需要時，應負損害賠償責任；不法侵害他人
    之身體、健康、名譽、自由、信用、隱私、貞操，或不法侵
    害其他人格法益而情節重大者，被害人雖非財產上之損害，
    亦得請求賠償相當之金額。民法第184條第1項前段、第191
    條之2前段、第193條第1項、及第195條第1項分別定有明文
    。甲○○請求丙○○應賠償醫療費用、喪失工作能力之損害
    ，及精神慰撫金，揆諸上開規定，並無不合。茲就甲○○請
    求賠償上開各項之金額，審酌分析如下：
    (一)醫療費用：
      甲○○就本件已支出之醫療費用為229,548元，惟兩造已
      於本院協議簡化爭點程序中，同意以153,032元作為本件
      車禍所支出醫療費用額，則甲○○請求醫療費用153,032
      元，應予准許。
    (二)喪失工作能力之損害：
      查甲○○所受頸髓損傷併四肢不完全癱瘓，為重度殘障，
      領有重度肢體障礙手冊，已達完全喪失勞動能力之程度，
      恢復的機會極微等情，已如上述。則甲○○請求喪失工作
      能力之損害，兩造亦合意甲○○薪資含年終獎金在內，每
      月為4萬元，作為甲○○喪失勞動能力，計算該損失之標
      準（見上開兩造不爭執之事實第(九)項）。查甲○○為67年
      9月29日出生，於本件車禍發生之93年3月14日時為25歲又
      6月，其主張自26歲起至60歲勞工強制退休日止，有35年
      之勞動年限，依霍夫曼式計算法扣除中間利息後，甲○○
      請求喪失工作能力損害之金額為9,865,831元（計算方式
      為：40,000×12×20.553815＝9,865,831，角不計入。）
      ；又甲○○就此部分請求，其因於93年10月間不慎跌倒，
      其同意自負6分之1之責任（見本院卷第56、121頁），則
      丙○○應賠償甲○○喪失工作能力之損害額為8,221,525
      元（計算方式為：9,865,831×（5÷6）＝8,221,525，角
      不計入。），甲○○於上開範圍內之請求，核屬有據，應
      予准許。
    (三)精神慰撫金：
      按慰藉金之審酌標準，應斟酌雙方之身分、地位、資力與
      加害之程度及其他各種情形核定相當之數額，其金額是否
      相當，自應依實際加害情形與被害人所受之痛苦及雙方之
      身分、地位、經濟狀況等關係決定之。經查：丙○○為退
      伍軍人，年近60歲，依原審以稅務電子閘門財產所得查詢
      結果（見原審卷(一)第33至38頁），其名下有多筆房屋、土
      地、存款，及投資，92年度所得給付總額為財產總額為
      336,571元，93年度所得給付總額為333,804元，財產總額
      為2,327,029元；而甲○○車禍發生時僅25歲多，為研究
      生、大學職員，車禍發生前身體狀況非常好，係一網球體
      育選手，曾獲全國軟硬式網球冠軍，也有教練證，因本件
      車禍受有左腳蹠骨線性骨折、左小腿挫傷及擦傷、頸部受
      傷等傷害，後併發高位頸椎不完全脊髓病變，產生頸髓損
      傷併四肢不完全癱瘓，無法像常人一樣自由活動，日後尚
      有漫長醫治之路要走，其所受精神上之痛苦程度等情，本
      院斟酌兩造上開之身分、地位、經濟能力，及甲○○因丙
      ○○之過失行為，其身體及精神上所受痛苦之程度等一切
      情狀，認甲○○請求丙○○賠償精神上非財產損害為200
      萬元。
    (四)綜上所述，甲○○得請求丙○○賠償之金額分別為：醫療
      費用153,032元、喪失工作能力之損害8,221,525元、精神
      慰撫金2,000,000元，合計10,374,557元。
九、按損害之發生或擴大，被害人與有過失者，法院得減輕賠償
    金額或免除之。又債務人之代理人或使用人，關於債之履行
    有故意或過失時，債務人應與自己之故意或過失負同一責任
    。但當事人另有訂定者，不在此限。民法第217條第1項、及
    第224條分別定有明文。經查：本件事故發生原因，丙○○
    有如上述之肇事主因，惟甲○○之使用人連育暐騎乘重型機
    車亦有如上述之肇事次因。本院衡量上情，丙○○違反規定
    ，欲右轉時未先距交岔路口30公尺前，換入外側車道，駛至
    路口後再行右轉，又疏未注意後方有無來車，及轉彎車應讓
    直行車先行等過失情節，即逕行右轉致生本件事故，其過失
    情節顯較連育暐為嚴重，其對於本件車禍結果之發生，應負
    擔70%之過失責任，連育暐則應負30%之過失責任。而連育暐
    騎乘機車後載甲○○，甲○○係藉駕駛者之載送而擴大本身
    之活動範圍，連育暐為其使用人，依上開規定，使用人之過
    失，債務人自應與自己之過失負同一責任，丙○○對甲○○
    賠償責任自應依上開比例酌減之，經計算結果，甲○○得請
    求丙○○賠償之數額應為7,262,189元（00000000×0.7＝00
    00000，角不計入）。
十、復按強制汽車責任保險法第32條規定：保險人依本法規定所
    為之保險給付，視為被保險人損害賠償金額之一部分，被保
    險人受賠償請求時得扣除之。查甲○○因系爭汽車肇事事故
    ，已受領強制汽車責任保險給付保險金1,367,752元，為其
    所不爭執（見上開不爭執事實第(五)點），則依前開說明，該
    保險給付應自上開准許之損害賠償金額中扣除；經扣除後，
    甲○○得請求之金額為5,894,437元（0000000-0000000=000
    0000）。
十一、綜上所述，甲○○本於民法第184條第1項前段侵權行為損
      害賠償請求權規定，請求丙○○應賠償甲○○5,894,437
      元，及自94年3月15日起【按起訴狀繕本送達翌日為94年3
      月5日（見交重附民卷第80頁）】至清償日止，按年息5%
      計算之利息，甲○○之請求在上開範圍內為有理由，應予
      以准許，至逾此範圍之請求，為無理由，應予駁回。原審
      僅准甲○○3,460,636元部分之請求，甲○○提起本件上
      訴，請求丙○○應再給付其2,834,834元，則甲○○於
      2,433,801元範圍內之上訴為有理由，原審就此部分為其
      敗訴之判決部分，容有未洽，自應由本院予以廢棄，改判
      如主文第二項所示；至甲○○其餘部分之上訴、及丙○○
      之上訴，則為無理由，均應予駁回。又兩造均陳明願供擔
      保請准宣告假執行、及免為假執行，就甲○○上開准許部
      分，爰分別酌定相當擔保金併准許之；至甲○○駁回部分
      ，假執行之聲請亦失所依附，應併予駁回。
十二、本案事實已臻明確，兩造其餘攻擊防禦方法，不足以影響
    本判決結果，爰不一一論述，併此敘明。
據上論結：本件甲○○之上訴為一部有理由，一部無理由，丙○
○之上訴為無理由，依民事訴訟法第450條、第449條第1項、第7
9條，第463條、第390條第2項、第392條，判決如主文。
中    華    民    國    97    年    10    月    14    日
                  民事第四庭    審判長法  官  陳蘇宗
                                      法  官  黃永祥
                                      法  官  張浴美
以上正本係照原本作成。
丙○○得上訴。
如對本判決上訴，須於收受判決送達後20日內向本院提出上訴書
狀，其未表明上訴理由者，應於提出上訴後20日內向本院提出上
訴理由書（須按他造人數附具繕本）。
上訴時應提出委任律師為訴訟代理人之委任狀。具有民事訴訟法
第466條之1第1項但書或第2項之情形為訴訟代理人者，另應附具
律師及格證書及釋明委任人與受任人有該條項所定關係之釋明文
書影本。
                                      書記官  郭振祥
中    華    民    國    97    年    10    月    15    日
                                                      Ｍ


司法院資訊處製作；財團法人民間司法改革基金會備份。
